【裁判字號】    91,訴,3007
【裁判日期】    920902
【裁判案由】    居留事件
【裁判全文】
臺北高等行政法院判決                            九十一年度訴字第三００七號
                              .
    原      告  甲  ○
    訴訟代理人  陳德峰律師
    複 代 理人  謝志明律師
    被      告  內政部警政署入出境管理局
    代  表  人  曾文昌（局長）
    訴訟代理人  戊○○
                己○○
右當事人間因居留事件，原告不服內政部中華民國九十一年六月三日台內訴字第０九
一０００三三八一號訴願決定，提起行政訴訟。本院判決如左：
    主  文
訴願決定及原處分均撤銷。
訴訟費用由被告負擔。
    事  實
一、事實概要：原告 (民國六十九年十二月十五日生）係大陸地區人民，於九十一年
    一月四日申請依其外祖母鄭金妹（前以臺籍馬祖人員，身分獲准在臺定居）以臺
    籍人員直系血親卑親屬身分在臺灣地區定居，查原告之外祖母鄭金妹係出具經鄰
    居三人保證證明出生於福建省連江縣北竿鄉板里村之證明書以臺籍馬祖人員身分
    申請依其弟鄭雙官來臺定居，嗣經連江縣警察局於九十年五月一日以（九０）連
    警鏡北字第四五五三號函檢附筆錄查復被告：保證人丁○○於警訊筆錄陳述無法
    確認該大陸人民鄭金妹是否板里村出生，係受請求人鄭雙官請託始為其作保，另
    係證人乙○○於警訊筆錄陳述係因受鄭雙官請託始為其作保。被告認原告之外祖
    母鄭金妹其臺籍馬祖人員，身分有誤，則原告自不具臺籍人員之直系血親身分，
    與臺灣地區與大陸地區人民關係條例第十六條第二項第六款及第四項規定不符，
    乃以九十一年一月十七日（九十一）境孝邱字第一二一七六號不予許可處分書否
    准其申請案。原告不服，以其外祖母鄭金妹來臺依親對象為鄭雙官，因之，所謂
    鄭雙官請託，自屬正常，否則如何尋找保證人？若不准尋找保證人，要求保證書
    的規定，豈非封殺一切申請案件云云，提起訴願，惟遭決定駁回，遂向本院提起
    行政訴訟。
二、兩造聲明：
  (一)原告聲明：訴願決定及原處分均撤銷。
  (二)被告聲明：
    1.駁回原告之訴。
    2.訴訟費用由原告負擔。
三、兩造之爭點：原告是否有該台灣地區與大陸地區人民關係條例第十六條第二項第
    六款及第四項規定之適用？
甲、原告主張：
  (一)緣原告為大陸地區人民，前申請來臺定居，經被告以九十一年一月十七日（九十
    一）境孝邱字第一二一七六號不予許可處分。經原告依法向內政部訴願，遭決定
    駁回，爰於法定期間內，提起本件訴訟。
  (二)查原告係依外祖母鄭金妹以臺籍人員直系血親卑親屬身分在臺灣地區定居，鄭金
    妹既經合法認定為臺籍馬祖人員，被告及訴願決定機關徒據筆錄資料否准原告之
    申請，洵非適法。
  (三)原告之外祖母鄭金妹，以及鄭金菊，均為鄭雙官的姐妹，當初馬祖原無戶籍登記
    ，鄭金妹及鄭金菊至大陸探親，其後大陸淪陷，二人遂身陷大陸，致其後亦無法
    辦理戶籍登記。惟該二人之父母及兄弟，於連江縣北竿鄉有戶籍登記時，即已有
    登記。可得而知，該二人均出生於馬祖，至屬當然。蓋一家人大部分有馬祖的戶
    籍登記，可證出生於馬祖，依常理該二人如何會單獨出生於馬祖以外之他處？
  (四)且查鄭氏姊妹的父母親，均在馬祖死亡，由此並可推知馬祖是他們出生的故鄉。
    於七十六年開放探親之際，鄭金妹、鄭金菊二人即已申請回臺探視母親，益可知
    二人確係馬祖出生之人。於法於情，實不應把當初戶籍管理未落實的苦果，加諸
    於原告。
乙、被告主張：
  (一)按「兩岸人民關係條例」第十六條第二項第六款及第四項：「大陸地區人民有左
    列情形之一者，得申請在臺灣地區定居：一、．．六、三十八年政府遷臺前，赴
    大陸地區之臺籍人員，在台灣地區原有戶籍且有直系血親、配偶或兄弟姊妹者。
    」「依第二項第三款至第七款規定申請者，其大陸地區配偶、直系血親及其配偶
    ，得隨同本人申請在臺灣地區定居；未隨同申請者，得由本人在臺灣地區定居後
    代為申請。」為原告申請定居時所明定。原告以臺籍人員眷屬身分依外祖母鄭金
    妹女士申請在臺灣地區定居，則原告是否具臺籍人員直系血親卑親屬身分，為申
    請案准駁之癥結所在，即鄭金妹女士是否具臺籍人員身分，遂為原告可否據以定
    居之前提。
  (二)緣馬祖於四十五年以前並無戶籍登記制度，有關原籍馬祖大陸地區人民，在無戶
    籍資料之情形下，於八十五年五月五日前，均係由二人以上鄉親居民立具證明書
    ，經戶政事務所核驗無誤後，核發原籍證明文件，據以為原籍馬祖臺籍人員之認
    定依據。
  (三)惟嗣經內政部戶政司通知，依規定戶政事務所僅核發戶籍謄本證明，不核發其他
    證明，是故被告無得認定原籍馬祖之人員是否為臺籍人員，為此，被告爰於八十
    七年二月五日邀集相關機關研商有關原籍馬祖大陸地區人民無戶籍資料情形下，
    申請來臺定居之要件。會中決議：當事人及眷屬申請來臺探親者應檢附經海基會
    完成驗證之大陸檔存原始戶籍資料，並由原居住地三人出其證明書、證明確係馬
    祖出生且原籍馬祖，及三十八年前因何事由進入大陸地區等，經地方法院認證後
    ，由鄉公所出具證明函，以茲證明其原籍馬祖身分，進而認定為臺籍人員之身分
    。據此，被告依上揭會議決議事項，爰訂定「原籍馬祖大陸地區人民及其眷屬申
    請來臺送件須知」，由鄉公所出具之證明函（原居地鄰居三人分別立具，證明當
    事人確係三十八年以前在馬祖出生之事實，經地方法院認證後，請鄉公所審查無
    誤後出具證明函），或八十五年五月五日前戶政事務所核發之原籍證明文件，以
    為認定臺籍（馬祖）人員之證明。
  (四)查原告之外祖母鄭金妹申請定居時，係檢具連江縣北竿鄉公所八十九年四月十九
    日（八九）北民字第０二七三號證明書（由保證人周秋弟、乙○○、丁○○等三
    人證明鄭金妹於連江縣北竿鄉板里村出生，經地方法院認證後，鄉公所審查無誤
    後出具之證明書），證明其原籍馬祖臺籍人員身分，據以完成定居程序。惟近年
    來，虛偽作假之申請案層出不窮，為防堵此一現象，力求國境安全及公平合理，
    被告乃積極查證。為求謹慎本案經函連江縣警察局查復略以：保證人丁○○於警
    訊筆錄陳述，無法確認鄭金妹是否板里村出生，係受鄭雙官請託始為其作保。另
    保證人乙○○於偵訊筆錄中亦陳述係因受鄭雙官請託始為其作保。據此，保證人
    丁○○、乙○○出具之保證書內容非屬真實，更無法證實鄭金妹於馬祖出生。而
    被告不予許可鄭金妹女士，以臺籍人員身分在臺灣地區定居，實係因其檢附不實
    之證明書所致。
  (五)按「大陸地區人民在臺灣地區定居或居留許可辦法」第十三條第一項第六款、第
    十款、第十一款及第三項規定：「大陸地區人民申請在臺灣地區定居或居留有左
    列情形之一者，不予許可：一、．．．六、所提供之文書係偽造、變造、無效或
    經撤銷者。．．．十、原申請定居或居留原因消失者。十一、其他不符申請條件
    者。」「大陸地區人民經許可在臺灣地區定居或居留，其許可前有第一項各款情
    形之一者，得撤銷其許可；其許可後始有第一項各款情形之一者得廢止其許可；
    已辦妥戶籍登記，有第一項第五款或第六款情形之一者，得由境管局通知戶政事
    務所撤銷其戶籍登記。」連江縣北竿鄉公所八十九年四月十九日（八九）北民字
    第０二七三號證明書因保證人不實而無效，原告之依親對象鄭金妹女士不具臺籍
    人員身分，故原告申請在臺灣地區定居原因已消失，被告爰依上開規定不予許可
    原告在臺灣地區定居。
  (六)「行政程序法」第四十三條規定：行政機關為處分或其他行政行為應斟酌全部陳
    述與調查事實及證據之結果，依論理及經驗法則判斷事實之真偽，並將其決定及
    理由告知當事人。原告起訴狀之說明顯無理由，揆諸首揭規定，原處分並無不合
    ，不予許可處分應予以維持。
    理  由
一、按台灣地區與大陸地區人民關係條例第十六條第二項第六款及第四項規定：「大
    陸地區人民有左列情形之一者，得申請在臺灣地區定居．．．六、民國三十八年
    政府遷臺前，赴大陸地區之臺籍人員，在臺灣地區原有戶籍且有直系血親、配偶
    或兄弟姊妹者。」「依第二項第三款至第七款規定申請者，其大陸地區配偶、直
    系血親及其配偶，得隨同本人申請在壹灣地區定居；未隨同申請者，得由本人在
    臺灣地區定居後代為申請。」
二、本件原告係大陸地區人民，於九十一年一月四日申請依其外祖母鄭金妹（前以臺
    籍馬祖人員身分獲准在臺定居）以臺藉人員直系血親卑親屬身分在臺灣地區定居
    ，經被告以原告之外祖母鄭金妹係以出具經鄰居三人保證證明出生於福建省連江
    縣北竿鄉板里村之證明書以臺籍馬祖人員身分申請依其弟鄭雙官來臺定居，嗣經
    連江縣警察局於九十年五月一日以（九０）連警鏡北字第四五五三號函查復被告
    ：保證人丁○○於警訊筆錄陳述無法確認該大陸人民鄭金妹是否板里村出生，係
    受請求人鄭雙官請託始為其作保，另係證人乙○○於警訊筆錄陳述係因受鄭雙官
    請託始為其作保，核有原處分卷附丁○○、乙○○之連江縣警察局偵訊筆錄影本
    可稽，被告認保證人所出具之保證書內容難謂真實，核與「原籍馬祖大陸地區人
    民及其眷屬申請來臺送件須知」第三點規定：應備文件（八）「當事人確係於民
    國三十八年以前在馬祖出生事實」不合，原告之外祖母鄭金妹其臺籍馬祖人員身
    分顯有不實，則原告自不具臺藉人員之直系血親身分，與臺灣地區與大陸地區人
    民關係條例第十六條第二項第六款及第四項規定不符，乃以九十一年一月十七日
    （九十一）境孝邱字第一二一七六號不予許可處分書否准其申請案，固非無見。
三、惟查：
  (一)按行政程序法第一百十條第三項規定：「行政處分未經撤銷、廢止或未因其他事
    由而失效者，其效力繼續存在。」，蓋為確保國家行政機關之有效運作，維護公
    益及法之安定性，如行政處分未經撤銷、廢止或未因其他事由而失效者，恆保持
    其效力。查原告之外祖母鄭金妹係以滯留大陸地區台籍馬祖人員身分，申請依弟
    鄭雙官在台定居，因經連江縣警察局查獲保證人丁○○、乙○○出具之證明書不
    實，與台灣地區與大陸地區人民關係條例第十六條第二項第六款及第四項規定不
    符，乃否准原告所請在台定居案；被告機關予以否准，無非係以保證人丁○○、
    乙○○出具之證明書不實，為主要論據；然查八十九年四月間，鄭金妹依台灣地
    區與大陸地區人民關係條例第十六條第二項第六款之規定，申請返台定居，業經
    被告機關准許，為被告所不爭執，是以鄭金妹得以在台灣地區定居，既經被告機
    關准許；揆諸上開說明，該「准許」行政處分在未經有權機關撤銷或廢止之前，
    被告機關自應受拘束，尚不許為相反之認定。從而被告機關否定前開所核准之事
    實，謂「鄭金妹具台籍馬祖人員，身分之誤」云云為理由，否准本件原告依外祖
    母鄭金妹來台定居之申請，依法容有未當。
  (二)況證人丁○○復到庭供稱伊認識鄭金妹，伊比鄭女小二歲，鄭女之母親以前住在
    馬祖北竿板里村，鄭女三十八年間曾去過大陸探親，伊在小時候就見過她，三十
    八年以前她與其母親都是伊之鄰居，八十九年間鄭女之弟鄭雙官來找，要伊幫忙
    出具證明，伊自懂事後即知鄭女等語。而證人乙○○亦復供證伊小時候即認識鄭
    金妹，鄭金妹三十八年去了大陸探親就沒再回來，八十九年鄭金妹之弟要幫鄭女
    辦理來台定居，才找伊出具證明。證人丙○○亦供證伊亦居住板里村，與鄭金妹
    為鄰居，彼此有來往，鄭女在三十八年間去大陸探親就沒回來，至八十九年鄭金
    妹之弟說鄭女要來台定居，才要伊等出具證明等情屬實，綜上所述，依上開三位
    證人所稱縱因其等年紀雖較鄭金妹年輕，惟其等既自小即與鄭金妹為鄰居，即便
    未能親眼目睹鄭金妹出生，惟衡情應可得知鄭金妹於三十八年前往大陸前應為設
    籍於馬祖，尚難僅因證人丁○○、乙○○等人於警局稱伊等乃係受鄭金妹之弟所
    託出面出具證明，即謂伊等出具鄭金妹於三十八年以前在馬祖北竿鄉板里村居住
    之證明書為偽造、變造或無效。
  (三)另按「兩岸人民關係條例」第十六條第二項第六款規定：「大陸地區人民有左列
    情形之一者，得申請在臺灣地區定居：一、．．六、三十八年政府遷臺前，赴大
    陸地區之臺籍人員，在台灣地區原有戶籍且有直系血親、配偶或兄弟姊妹者。」
    ，從而倘申請人在前往大陸前在台灣地區有設籍即符申請來台定居之要件之一，
    而設籍在台灣地區，與出生地在台灣地區並非相等，被告依職權所發布之「原籍
    馬祖大陸地區人民及其眷屬請來臺送件須知」竟規定申請人應提出確係在三十八
    年以前在馬祖出生之事實證明，該送件須知顯增加法律所無之限制，亦難謂無違
    法律保留原則之嫌。
四、綜上所述，原處分僅因證人丁○○等人於警局稱伊等乃係受鄭金妹之弟所託而出
    具鄭金妹係於三十八年以前在福建省連江縣北竿鄉板里村居住，而未能翔實查明
    事實，即在前准許鄭金妹來台依親之行政處分仍存在下，否准原告來台依親，自
    嫌率斷，訴願決定未予糾正，亦有未當，原告指摘原處分及訴願決定不當為有理
    由，自應予以撤銷，另由被告再為查證後為適當之處分。
據上論結，本件原告之訴為有理由，爰依行政訴訟法第九十八條第三項前段，判決如
主文。
中      華      民      國    九十二   年   九    月    二    日
                        臺 北 高 等 行 政 法 院  第七庭
                                       審 判 長  法  官  鄭小康
                                                 法  官  林金本
                                                 法  官  黃秋鴻
右為正本係照原本作成。
如不服本判決，應於送達後二十日內，向本院提出上訴狀並表明上訴理由，如於本判
決宣示後送達前提起上訴者，應於判決送達後二十日內補提上訴理由書（須按他造人
數附繕本）。
中      華      民      國    九十二    年    九    月    三    日
                                                  書記官  黃倩鈺


司法院資訊處製作；財團法人民間司法改革基金會備份。
